臺灣臺北地方法院民事簡易判決
110年度北簡字第9309號
原      告  台新國際商業銀行股份有限公司

法定代理人  尚瑞強   


訴訟代理人  金玟欣  
            陳盈盈   
            徐碩彬   
被      告  顏雅玲  

兼  上一人
訴訟代理人  顏雅淑  
被      告  顏俊杰  

            顏雅慧  
            顏雅芬    國內送達址：新北市板橋區雙十路2段4

兼  上四人
訴訟代理人  顏方春蓮
上  一  人
訴訟代理人  許宇憲  
被      告  王宗明  


            王月卿  


上  一  人                      
訴訟代理人  黃振嘉  
            徐偉亭律師
上列當事人間請求請求繼承登記暨分割登記事件，本院於民國11
0年10月13日言詞辯論終結，判決如下：
    主      文
被告王宗明應於繼承被繼承人王炳發及繼承被繼承人王光福所遺
如附表1所示之不動產，辦理繼承登記。
被告王月卿應於繼承被繼承人王炳發所遺如附表1所示之不動產
辦理繼承登記。
被告顏方春蓮、顏俊杰、顏雅慧、顏雅芬、顏雅玲、顏雅淑，應
於繼承被繼承人顏宗男所繼承被繼承人王光福所繼承被繼承人王
炳發所遺如附表1所示之不動產，辦理繼承登記。
如附表1所示之不動產，應准予變價分割，所得價金並按附表2所
示之應繼分比例分配。
訴訟費用新臺幣4,960元，由被告王宗明負擔5分之2，被告王月
卿負擔5分之1，餘由原告負擔。
    事實及理由
一、原告主張略以：
㈠債務人即訴外人王光福前向原告申請現金卡使用，然未依約還
  款，尚積欠原告新臺幣(下同)459,287元及其利息尚未清償。
  而訴外人王光福於民國96年11月12日死亡，其繼承人為訴外人
  顏宗男，而訴外人顏宗男於103年11月28日亦已死亡，原告並
  據對其再轉繼承人即被告顏方春蓮、顏俊杰、顏雅慧、顏雅芬
  、顏雅玲、顏雅淑（下稱顏方春蓮等6人）取得上開現金卡債
  權之執行名義（本院109年度北簡字第17112號民事簡易判決暨
  確定證明書，下稱系爭執行名義）。又訴外人王光福於死亡前
  經原告多次催繳均未再繳款，顯見其除如附表1所示之不動產
  （下稱系爭不動產）外，已陷己於無資力狀態。
㈡訴外人即被繼承人王炳發死亡後，被告王宗明、王月卿及訴外
  人王光福(王光福應分得遺產部分後由顏方春蓮等6人、王宗明
  繼承)均為其繼承人，本係訴外人即被繼承人王炳發名下所有
  、如附表1所示之系爭不動產，應由其繼承人即被告王宗明、
  王月卿及訴外人王光福(後由顏方春蓮等6人、王宗明繼承)共
  同繼承，惟其原繼承人王光福又於96年11月22日死亡，其配偶
  及民法第1138條所定1、2順位繼承人，及第3順位繼承人即被
  告王月卿均向法院為拋棄繼承之登記，故其繼承人為其兄弟王
  宗明及半血緣（同母異父）兄弟顏宗男，後經查王光福之繼承
  人顏宗男又於103年11月28日死亡，其配偶及子女(即顏方春蓮
  等6人）均未辦理拋棄繼承。原告為實現債權，原欲聲請執行
  該系爭不動產，惟因系爭不動產被告等均尚未辦理繼承登記，
  且該系爭不動產於未分割前屬全體繼承人公同共有，致無法進
  行拍賣，是以，如不分割，顯然妨礙債權人即原告對訴外人即
  債務人王光福所繼承財產之執行，為實現債權，茲既各公同共
  有人迄今無法達成分割之協議，原告乃代位訴外人即債務人王
  光福之繼承人等提起分割遺產之訴，請求就系爭不動產為分割
  。
㈢綜上，本件系爭不動產乃被告等因繼承取得，於未分割前屬全
  體繼承人公同共有，如不分割，顯然妨礙債權人即原告對被告
  即債務人王光福之繼承人等所繼承財產之執行，又被告等就系
  爭不動產並無不能分割之協議，且系爭不動產依其使用之目的
  亦無不能分割之情事，然被告等迄今未能達成分割之協議，從
  而原告為確保債權實現，乃爰依民法第242條及第1164條之規
  定，代位訴外人即債務人王光福之繼承人等(含再轉繼承)提起
  本件分割遺產之訴。
㈣原告主張應以變價分割作為本案分割方法。系爭不動產原物分
  割為訴外人王光福之繼承人即顏宗男之再轉繼承人等（即指被
  告顏方春蓮等6人）分別共有，按其持分僅各1/30，渠等各所
  可分得之土地面積均不大，日後將難以利用，而無法發揮土地
  最大價值，且如以原物分配時，受分配人之因分得的土地過小
  、變成畸零地，而不能利用者，對於受分配人或社會而言，均
  為損害，原物分配即難謂為適當之方法。故本案衡酌共有物之
  性質、價格、經濟效用及公共利益，應以變價分割作為分割方
  法，較符合全體繼承人之利益。另對於建物部分，本案建物為
  2層樓之建築物，除1樓外，各樓層無獨立之出入口，並不具有
  構造及使用上之獨立性，實無法按各繼承人所應受分配之比例
  予以原物分割。若系爭不動產採變價分割之分割方式，可使系
  爭不動產不因原物分割需維持另一共有關係，較符合房地整體
  利用之經濟效益，其價值高於系爭不動產原物分割後之價值，
  不致因原物分割而致價額減損，自屬有利於全體共有人，且可
  透過良性公平競價結果，使各共有人能受分配之金額增加，反
  較有利於各共有人。且變賣共有物時，依民法第824條第7項規
  定，除買受人為共有人外，共有人有依相同條件優先承買之權
  ，亦即變價分割並不致減損其餘共有人之權益。
㈤揆諸前揭說明，訴外人即債務人王光福積欠原告債務，迄未清
  償，其繼承人等繼承其遺產，基於債權人代位權之行使，債務
  人王光福已死亡，原告乃代位債務人王光福之繼承人即顏宗男
  之再繼承人即顏方春蓮等6人，訴請就如附表1所示之公同共有
  之系爭不動產為繼承登記及變價分割，另被告等人就系爭不動
  產乃繼承而來，是被告等人就變賣所得價金應依附表2所示應
  繼分比例為分配。並聲明：如主文所示（原告聲明雖將已死亡
  之被繼承人亦列為聲明主體，經核其意思應為再繼承之繼承人
  應為繼承登記之意思，故就聲明相同而非本件兩造之部分修正
  為如主文所示敘述方式）。
二、被告則以：
㈠被告王宗明經合法通知而未到庭為言詞辯論，亦未進狀為任何
  陳述。
㈡被告王月卿：同意原告之繼承登記及分割請求。
㈢被告顏方春蓮、顏俊杰、顏雅慧、顏雅芬、顏雅淑、顏雅玲：
  對於原告請求沒有意見。　
三、本院之判斷：
㈠按債務人怠於行使權利時，債權人因保全債權，得以自己之名
  義行使其權利，民法第242條本文有明文規定。關於債權人之
  代位權之規定，原為債務人怠於行使其權利，致危害債權人之
  債權安全，有使債權人得以自己之名義行使債務人之權利，以
  資救濟之必要而設。故債權人對於債務人之權利得代位行使者
  ，其範圍甚廣，凡非專屬於債務人本身之財產上權利均得為之
  。又繼承人自繼承開始時，承受被繼承人財產上之一切權利，
  繼承人有數人時，在分割遺產前，各繼承人對於遺產全部為公
  同共有；繼承人得隨時請求分割遺產，民法第1148條第1項本
  文、第1151條、第1164條本文定有明文，是於繼承開始後，各
  繼承人依應繼分或遺囑分配之比例，當然繼承被繼承人財產上
  之一切權利義務而成為公同共有，各繼承人對於遺產之分割請
  求權，性質上即為具有財產價值之權利，得依民法第242條代
  位行使。
㈡經查，原告主張訴外人王光福為債務人，生前向原告申請現金
  卡使用，尚積欠原告459,287元及利息未清償。而訴外人王光
  福於96年11月12日死亡，繼承人即為訴外人顏宗男，而訴外人
  顏宗男於103年11月28日亦已死亡，原告並已對其再轉繼承人
  即被告顏方春蓮等6人取得上開現金卡債權之執行名義（即系
  爭執行名義）。又訴外人王炳發為債務人王光福父親，其死亡
  後，系爭不動產由被告王月卿、王宗明及訴外人王光福（當時
  尚未死亡）繼承之，但未辦繼承登記，而訴外人王光福死亡後
  ，其繼承自被繼承人訴外人王炳發系爭不動產部分，由被告王
  宗明及訴外人顏宗男再為繼承，而訴外人顏宗男之後死亡，其
  所繼承自訴外人王光福所繼承自訴外人王炳發系爭不動產部分
  ，則由訴外人顏宗男之繼承人被告顏方春蓮等6人所繼承，而
  系爭不動產迄今尚未辦理繼承登記等情，業據原告提出被繼承
  人王炳發之繼承系統表、本院108年5月24日北院忠家108科繼
  字第885號函、被繼承人王光福之繼承系統表、本院99年11月2
  9日北院木家靜97年度繼字第106號函、被繼承人顏宗男之繼承
  系統表、本院109年度北簡字第17112號判決暨確定證明書、土
  地登記第三類謄本（所有權個人全部）、建物登記第三類謄本
  （所有權個人全部）、訴外人顏宗男國稅局財產清冊調件明細
  表等件為證（見本院卷第17至30頁）。又被告王宗明經合法通
  知而未到庭為言詞辯論，亦未進狀為任何陳述；被告王月卿以
  及被告顏方春蓮等6人，均已不爭執，是上開原告主張之事實
  ，足堪認定。而依卷內證據資料，系爭不動產並無不能分割之
  情形，亦無公同共有存續期間之約定，是債務人王光福之繼承
  人自得隨時請求分割系爭不動產，惟其等怠於行使分割遺產、
  終止公同共有關係之權利，致原告之債權，未能經由強制執行
  程序受償，原告為保全債權，乃代位顏方春蓮等6人請求分割
  系爭不動產，即屬有據。
㈢按公同共有物之分割，除法律另有規定外，準用關於共有物分
  割之規定；分割之方法不能協議決定，或於協議決定後因消滅
  時效完成經共有人拒絕履行者，法院得因任何共有人之請求，
  命為下列之分配：一、以原物分配於各共有人。但各共有人均
  受原物之分配顯有困難者，得將原物分配於部分共有人。二、
  原物分配顯有困難時，得變賣共有物，以價金分配於各共有人
  ；或以原物之一部分分配於各共有人，他部分變賣，以價金分
  配於各共有人，民法第830條第2項、第824條第2項分別定有明
  文。又共有物分割之方法，固可由法院自由裁量，不受共有人
  主張之拘束，但仍應斟酌當事人之聲明、共有物之性質、經濟
  效用及全體共有人利益等，以為公平裁量。本件原告主張之分
  割方法為就系爭不動產進行變價分割，並按附表2所示之應繼
  分比例分配所得價金，此可避免因實物分配造成土地及建物零
  碎細分，致影響不動產之使用效益，亦不損及被告之利益，審
  酌兩造之意見、系爭不動產之財產性質、經濟效用、利益等情
  ，認系爭不動產變價分割，並由被告按如附表2所示應繼分比
  例分配所得價金，應為適當。
四、從而，原告依民法第242條、第1164條規定，代位請求被告
    就如附表1所示之系爭不動產均依序辦理繼承登記後，並就
    系爭不動產為變價分割，所得價金按附表2所示之應繼分比
    例分配，而如主文所示，既為有理由，應予准許。
五、末按因共有物分割、經界或其他性質上類似事件涉訟，由敗
    訴當事人負擔訴訟費用顯失公平者，法院得酌量情形，命勝
    訴之當事人負擔其一部，民事訴訟法第80條之1定有明文。
    審酌本件原告請求辦理繼承登記及分割遺產之結果，兩造間
    實互蒙其利，故關於訴訟費用負擔，關於債務人即被繼承人
    王光福部分，命由原告負擔，其餘被告王宗明、王月卿部分
    ，各依其繼承自被繼承人王炳發系爭不動產之應繼分部分比
    例分擔，並命兩造負擔訴訟費用，如主文第3項所示。
六、訴訟費用負擔之依據：民事訴訟法第80條之1。
中　　華　　民　　國　　110 　年　　10　　月　　29　　日
　　　　　　　　　臺北簡易庭  法　官　徐千惠
以上正本係照原本作成。
如不服本判決，應於判決送達後20日內向本庭（臺北市○○區○○○
路0段000巷0號）提出上訴狀，並按他造當事人之人數附繕本。
如委任律師提起上訴者，應一併繳納上訴審裁判費。
中　　華　　民　　國　　110 　年　　10　　月　　29　　日
                              書記官  李易融　　　　　
訴訟費用計算書
項　　　　目             金 　額（新臺幣）　　   備註
第一審裁判費　　　              4,960元
合　　　　計　　　              4,960元
附表1：被繼承人王炳發所遺遺產
不動產 系爭遺產 分割方式 土地 臺北市○○區○○段○○段00地號(權利範圍：全部) 以變賣變價方式分割，所得價金按應繼分比例分配。 土地 臺北市○○區○○段○○段0000地號 (權利範圍：全部) 以變賣變價方式分割，所得價金按應繼分比例分配。 房屋 臺北市○○區○○段○○段00○號 (權利範圍：全部)，門牌號碼：臺北市○○區○○路000巷00號 以變賣變價方式分割，所得價金按應繼分比例分配。 
附表2：各繼承人應繼分比例
繼承人姓名 應繼分比例 顏方春蓮 1/30   顏俊杰 1/30 顏雅慧 1/30 顏雅芬 1/30 顏雅玲 1/30 顏雅淑 1/30 王宗明 3/5 王月卿 1/5 備註：被繼承人王炳發死亡後，由其子王宗明、王光福各繼承2/5(王光福於41年5月12日由王炳發認領，視同婚生子女)，養女王月卿繼承1/5(被繼承人王炳發於71年死亡，適用74年6月4日修正前民法第1142條第2項之規定，養子女之應繼分為婚生子女之1/2)。 王光福於96年11月22日死亡，其配偶、子女及母顏含笑、妹王月卿均辦理拋棄繼承，故由民法第1138條第3款之其兄弟王宗明及同母兄弟顏宗男各繼承其1/2之持分，故王宗明之應繼分變更為3/5(計算式：2/5+2/5×1/2=3/5)，顏宗男之應繼分為1/5(計算式：2/5×1/2=1/5)。 顏宗男之應繼分為1/5，又經被告顏方春蓮等6人繼承，應繼分各1/30。